臺灣高等法院臺中分院民事判決
110年度上字第482號
上  訴  人  王明賢  
訴訟代理人  游雅鈴律師
被上訴人    王政隆  
            王新發  
            王盛暉  
            王新富  
            王緒騰  

上列當事人間分割共有物事件，上訴人對於中華民國110年9月2
日臺灣臺中地方法院109年度訴字第3106號第一審判決提起上訴
，本院判決如下：
    主  文
原判決廢棄。
坐落於臺中市○○區○○段00000地號（面積174.77平方公尺）、同
段000-0地號（面積212平方公尺）、同段000-00地號（面積125
平方公尺）、同段000-00地號（面積127平方公尺）、同段000-0
0地號（面積157.86平方公尺）、同段000-00地號（面積158.08
平方公尺）及同段000-00地號（面積164.08平方公尺）土地合併
分割；其中同段000-0地號土地（面積174.77平方公尺）分歸被
上訴人王緒騰；同段000-0地號土地（面積212平方公尺）、同段
000-00地號土地（面積125平方公尺）均分歸被上訴人王政隆所
有；同段000-00地號土地（面積127平方公尺）、同段000-00地
號土地（面積157.86平方公尺）均分歸被上訴人王新富所有；同
段000-00地號土地（面積158.08平方公尺）均分歸被上訴人王新
發所有；同段000-00地號土地（面積164.08平方公尺）分歸被上
訴人王盛暉所有。
如附表一至七所示被上訴人應依「應付金額」欄所示金額補償其
他被上訴人如附表「應得金額」欄所示金額。 
訴訟費用由兩造按原應有比例各自負擔（即每人各自負擔六分之
一）。
    事實及理由
壹、程序方面
一、按訴訟繫屬中為訴訟標的之法律關係，雖移轉於第三人，於
    訴訟無影響。民事訴訟法第254條第1項定有明文。所謂於訴
    訟無影響，係指原告或被告不因為訴訟標的之法律關係移轉
    於第三人，而影響關於為訴訟標的之法律關係之要件而言。
    查上訴人起訴後，於民國109年11月16日，將如附表一至七
    所示七筆土地應有部分（均1/6）以贈與為原因，移轉登記
    予被上訴人王政隆、王新富，該二人應有部分變更為4分之1
    ，上訴人已無系爭土地應有部分，惟該2人倘承當訴訟，將
    同時具原、被告身分，爰依前開條文當事人恆定原則，仍應
    列上訴人為本件訴訟當事人。 
二、被上訴人王新富、王緒騰未於言詞辯論期日到場，核無民事
    訴訟法第386條所列各款情形，爰依上訴人之聲請，由其一
    造辯論而為判決。　
貳、實體方面　　　
一、上訴人主張：坐落於臺中市○○區○○段00000地號（面積174.7
    7平方公尺）、000-0地號（面積212平方公尺）、000-00地
    號（面積125平方公尺）、000-00地號（面積127平方公尺）
    、000-00地號（面積157.86平方公尺）、000-00地號（面積
    158.08平方公尺）及000-00地號（面積164.08平方公尺）土
    地（以下合稱系爭土地，若分則以土地地號稱之）之使用分
    區均為第四種住宅區；系爭土地所有權應有部分，兩造原均
    為1/6，嗣因伊於訴訟中，將所有權應有部分以贈與之原因
    ，移轉登記予王政隆、王新富，現在各筆土地之應有部分，
    其中王新發均為6分之1、王盛暉均為6分之1、王新富均為4
    分之1、王政隆均為4分之1、王緒騰均為6分之1。系爭土地
    並無因物之使用目的而不能分割，或兩造定有不分割約定，
    惟無法協議達成分割方法。爰依民法第823條第1項、第824
    條規定，訴請裁判分割共有物等語。原審判決系爭土地合併
    分割，其中同段000-0地號土地分歸王緒騰；同段000-0地號
    土地分歸王新發所有；同段000-00地號土地、同段000-00地
    號土地均分歸王政隆所有；同段000-00地號土地、同段000-
    00地號土地均分歸王新富所有；同段000-00地號土地分歸王
    盛暉所有，及命王新發、王新富、王政隆應各補償王緒騰、
    王盛暉如原判決附表二所示之金額。上訴人不服提起上訴，
    上訴聲明：㈠原判決廢棄。㈡系爭土地准予合併分割，由王緒
    騰單獨取得000-0地號土地；由王政隆單獨取得000-0地號土
    地及000-00地號土地；由王新富單獨取得000-00地號土地及
    000-00地號土地；由王盛暉單獨取得000-00地號土地；由王
    新發單獨取得000-00地號土地。㈢兩造應互為補償如附表所
    示金額。
二、被上訴人則以：
  ㈠王新發：希望依原審判決分割方案。王政隆現於地號000-0土
    地上之部分建物，伊同意就此部分分割成一筆土地給王政隆
    ，王政隆再找補錢給伊。
  ㈡王盛暉：希望依原審判決，若都無法協調，亦可將系爭土地
    變價分割。上訴人在分割前已先於000-00地號土地興建建物
    ，並將建物贈與王政隆，如再使王政隆優先取得000-0地號
    土地，顯屬過當而有失公平，越界建築部分應予拆除。
  ㈢王緒騰：伊同意取得000-0地號土地，若共有人受分配多於持
    分面積，應補償給其他人。
  ㈣王政隆：同意上訴人之分割方案。
  ㈤王新富未於言詞辯論期日到庭，亦未提出書狀作任何聲明或
    陳述。
三、按各共有人，除法令另有規定外，得隨時請求分割共有物。
    但因物之使用目的不能分割或契約訂有不分割之期限者，不
    在此限，民法第823條第1項定有明文。又共有人相同之數不
    動產，除法令另有規定外，共有人得請求合併分割，為同法
    第824條第5項所明定。上訴人主張其與被上訴人共有系爭土
    地之事實，有系爭土地地籍圖、使用分區查詢資料、地籍套
    繪圖、現場照片，所有權變動前後之系爭土地登記第三類謄
    本各1份可證（見原審卷第29-37、39-65、243-269頁），而
    各共有人間就系爭土地並無不分割之協議，亦無因物之使用
    目的而有不能分割之情事，惟迄本件審理期間確無法就分割
    方案達成共識等情，為兩造所不爭執，是上訴人訴請判決合
    併分割系爭土地，於法即無不合。
四、共有人就分割之方法不能協議決定者，法院得因任何共有人
    之請求，命以原物分配於各共有人；如有不能按其應有部分
    受分配者，得以金錢補償之，民法第824條第2項第1款本文
    、第3項分別定有明文。又裁判分割共有物訴訟，為形式之
    形成訴訟，其事件本質為非訟事件，法院定共有物之分割方
    法，不受當事人聲明之拘束，然應斟酌各共有人之利害關係
    、使用情形、共有物之性質及價值、經濟效用等情，並符合
    公平原則，始得謂為適當。經查：
(一)系爭土地之使用現況，於原審履勘時，其中000-00、000-00
    地號土地上各有1棟三樓建物，正在興建中。000-0地號土地
    為空地，有鐵皮圍籬。000-0、000-00、000-00、000-00地
    號土地為空地，長雜草，土地中間有一○○街穿越，寬12米。
    000-0地號土地北方鄰○○街000巷巷道等情，有勘驗筆錄、現
    場照片及臺中市龍井地政事務所110年2月19日龍地二字第11
    00001172號函暨所附土地複丈成果圖附卷可憑（見原審卷第
    193-197、201-205、217-219頁）。又000-00、000-00地號
    土地上之建物係由上訴人起造興建，其中000-00地號土地上
    之同段000建號建物，上訴人於110年1月14日以贈與為原因
    移轉登記予王政隆；坐落000-00地號土地上之同段000建號
    建物，上訴人則於110年1月14日以贈與為原因移轉登記予王
    新富等情，亦有000-00、000-00地號土地使用權同意書、建
    物第一類建物登記謄本及所有權狀、000-00、000-00地號土
    地建物之一二樓平面圖、一樓局部放大圖等資料附卷可稽（
    見原審卷第121-127、293-301、347-349頁）。是以系爭土
    地地形方正，各自臨路，面積如前所述，均可單獨利用，又
    其中2筆土地上已有新建建物，且已為王政隆、王新富各單
    獨所有之情狀，則為發揮系爭土地之最大經濟效用，本院認
    應為原物分割，每筆可單獨分歸一人，所餘之土地再分歸其
    他共有人，而分得土地價值高於所有權價值者，則對其他取
    得權利不足者加以補償。
(二)就原物如何分割，上訴人於本院提出王緒騰單獨取得000-0
    地號土地、王政隆單獨取得000-0地號土地及000-00地號土
    地、王新富單獨取得000-00地號土地及000-00地號土地、王
    盛暉單獨取得000-00地號土地、王新發單獨取得000-00地號
    土地之方案，此為王政隆所同意，惟王新發、王盛暉二人爭
    執，表示應由王新發單獨取得000-0地號土地，王政隆取得0
    00-00地號土地，就其取得權利增減部分同意找補等語，其
    餘共有人則均未表示意見，因此，本院須審酌000-00地號、
    000-0地號土地之分配，應依上訴人與王政隆之主張，或王
    新發之主張。審之坐落000-00地號土地上既有王政隆所有之
    合法同段000建號建物，系爭000-00地號土地自宜分歸王政
    隆單獨所有；坐落000-00地號土地上已有王新富所有之合法
    同段000建號建物，000-00地號土地亦宜分歸王新富單獨所
    有。再觀卷附由上訴人所提出之000-00、000-00地號土地上
    建物一二樓平面圖、一樓局部放大圖（見原審卷第347-349
    頁），000-00地號土地上之同段000建號建物共同壁已設置
    於000-0地號土地之地籍線上，拆除不易，衡以兩造就000-0
    地號土地均係繼承而來，並無何人對該筆土地存有深刻或不
    可分之特殊情感，既000-00地號土地分歸王政隆，王政隆於
    系爭土地之應有部分比例均為四分之一（含上訴人移轉登記
    之六分之一），高於王新發之6分之1，王政隆亦已表達單獨
    取得000-0地號土地之意願（見本院卷第91、225頁），基於
    使用上完整之經濟利益考量，且為免兄弟至親日後發生拆屋
    還地糾紛，000-0地號土地亦一併分歸王政隆為宜。至於王
    盛暉雖亦表達同意王新發分得000-0地號土地（見本院卷第1
    38頁），但就自己分得000-00地號土地也陳明無意見，而以
    上000-0地號土地分歸王新發或王政隆，對王盛暉尚無不同
    。另000-00地號土地、同段000-00地號土地，均為空地，得
    單獨使用，且兩造均同意分割分配後如有權益增減同意鑑定
    找補，考量該二筆土地面積及位置，000-00地號土地整筆可
    分割歸王新發所有，同段000-00地號土地整筆則分割歸王新
    富所有。是本院審酌上情及系爭土地之型態、使用情形、經
    濟效用、兩造之利益及意願等一切情狀，認系爭土地之分割
    方法以原物分割如上訴人主張之分割方案，為最符合兩造利
    益及發揮系爭土地最大經濟效用之分割方法。
五、又按共有物之原物分割，依民法第825條規定觀之，係各共
    有人就存在於共有物全部之應有部分互相移轉，使各共有人
    取得各自分得部分之單獨所有權。故原物分割而應以金錢為
    補償者，倘分得價值較高及分得價值較低之共有人均為多數
    時，該每一分得價值較高之共有人即應就其補償金額對於分
    得價值較低之共有人全體為補償，並依各該短少部分之比例
    ，定其給付金額，方符共有物原物分割為共有物應有部分互
    相移轉之本旨（最高法院85年度台上字第2676號民事判決參
    照）。本件系爭土地分割後因各共有人取得坐落位置之情形
    不同而價值有所差異，且為符合使用現況，兩造分得土地面
    積與應有部分換算結果亦有增減，經原審囑託富達不動產估
    價師事務所鑑定分割後各部分土地之價值，各共有人分得土
    地面積、價值變動情形，有前開鑑定報告書可稽。是系爭土
    地分割後各共有人實際分得之土地價值，相較於分割前應有
    部分價值，確有增減之情形。兩造間自應互為補償如附表一
    至七所示，始為公平。
六、綜上所述，上訴人請求判決分割系爭土地，洵屬正當。本院
    斟酌當事人意願、共有物之使用情形、經濟效用及全體共有
    人之利益等情，認應採如上訴人主張之分割方案即由王緒騰
    單獨取得000-0地號土地、王政隆單獨取得000-0地號土地及
    000-00地號土地、王新富單獨取得000-00地號土地及000-00
    地號土地、王盛暉單獨取得000-00地號土地、王新發單獨取
    得000-00地號土地為適當，並由被上訴人間依附表一至七所
    示之金額互為補償。原審所採分割方法，容有未洽。上訴意
    旨指摘原判決不當，求予廢棄改判，為有理由。爰由本院將
    原判決廢棄，改判如主文第2項及第3項所示。
七、因共有物分割、經界或其他性質上類似之事件涉訟，由敗訴
    當事人負擔訴訟費用顯失公平者，法院得酌量情形，命勝訴
    之當事人負擔其一部，民事訴訟法第80條之1定有明文。本
    件係因分割共有物而涉訟，兩造之行為均可認按當時之訴訟
    程度，為伸張或防禦權利所必要。又分割共有物之訴，乃形
    式形成訴訟，法院不受當事人聲明分割方法之拘束，故實質
    上並無所謂何造勝訴、敗訴之問題。故關於訴訟費用負擔，
    以共有人全體負擔，且因上訴人並未脫離訴訟，仍各按其起
    訴時應有部分比例（即每人各六分之一）負擔。
八、本件事證已臻明確，兩造所為其餘攻擊、防禦及舉證，經本
    院審酌後，認與判決結論均無影響，爰不一一論列，附此敘
    明。
九、據上論結，本件上訴為有理由，判決如主文。　　
中　　華　　民　　國　　111 　年　　3 　　月　　16　　日
                  民事第四庭    審判長法　官  林慧貞
　　　　　　　　　　　　　　          法　官  劉惠娟
　　　　　　　　　　　　　　　        法　官  王怡菁
正本係照原本作成。
如不服本判決，應於收受送達後20日內向本院提出上訴書狀，其
未表明上訴理由者，應於提出上訴後20日內向本院補提理由書狀
（均須按他造當事人之人數附繕本）。因疫情而遲誤不變期間，
得向法院聲請回復原狀。
上訴時應提出委任律師或具有律師資格之人之委任狀；委任有律
師資格者，另應附具律師資格證書及釋明委任人與受任人有民事
訴訟法第466條之1第1項但書或第2項所定關係之釋明文書影本。
如委任律師提起上訴者，應一併繳納上訴裁判費。

                                      書記官  盧威在 

中　　華　　民　　國　　111 　年　　3 　　月　　16　　日

　　　　　　　　　　　　　　　
附表一　　　　　　　　　　　　　　　
000-0地號（鑑定報告第67頁表24）      被上訴人 王新發 王盛暉 王新富 王政隆 王緒騰 應付金額 0元 0元 0元 0元 4,802,170元 應得金額 960,434元 960,434元 1,440,651元 1,440,651元 0元 
附表二
000-0地號（鑑定報告第62頁表17）      被上訴人 王新發 王盛暉 王新富 王政隆 王緒騰 應付金額 0元 0元 0元 5,399,906元 0元 應得金額 1,199,979元 1,199,979元 1,799,969元 0元 1,199,979元 
附表三
000-00地號（鑑定報告第68頁表26）      被上訴人 王新發 王盛暉 王新富 王政隆 王緒騰 應付金額 0元 0元 0元 3,091,172元 0元 應得金額 686,927元 686,927元 1,030,391元 0元 686,927元 
附表四
000-00地號（鑑定報告第68頁表27）      被上訴人 王新發 王盛暉 王新富 王政隆 王緒騰 應付金額 0元 0元 3,140,631元 0元 0元 應得金額 697,918元 697,918元 0元 1,046,877元 697,918元 
附表五
000-00地號（鑑定報告第69頁表28）      被上訴人 王新發 王盛暉 王新富 王政隆 王緒騰 應付金額 0元 0元 3,864,741元 0元 0元 應得金額 858,831元 858,831元 0元 1,288,247元 858,832元 
附表六
000-00地號（鑑定報告第64頁表21）      被上訴人 王新發 王盛暉 王新富 王政隆 王緒騰 應付金額 4,300,142元 0元 0元 0元 0元 應得金額 0元 860,028元 1,290,043元 1,290,043元 860,028元 
附表七
000-00地號（鑑定報告第70頁表30）      被上訴人 王新發 王盛暉 王新富 王政隆 王緒騰 應付金額 0元 4,463,356元 0元 0元 0元 應得金額 892,671元 0元 1,339,007元 1,339,007元 892,671元